高雄高等行政法院簡易判決　　　　　　　　　　 九十一年度簡字第二四九號
　　原　　　告　甲○○
　　被　　　告　財政部臺灣省南區國稅局
　　代　表　人　乙○○局長
　　訴訟代理人　丙○○
右當事人間因綜合所得稅事件，原告不服財政部中華民國九十一年四月四日台財訴字
第０九０一三０一七三七號訴願決定，提起行政訴訟。本院判決如左：
　　主  文
原告之訴駁回。
訴訟費用由原告負擔。
    事實及理由
一、緣原告民國（下同）八十八年度綜合所得稅結算申報，原列報本人及受扶養親屬
    即其姪女李佳蓉、李佳樺、李亦婷四人免稅額共計新台幣（下同）二八八、００
    ０元；被告初查以上開列報受扶養親屬李佳蓉、李佳樺、李亦婷等三人，與原告
    未有以永久共同生活為目的而同居一家之家長家屬關係，乃否准認列該三人之免
    稅額二一六、０００元。原告不服，申經復查結果，未獲變更；提起訴願，亦遭
    決定駁回，遂提起本件行政訴訟。
二、本件原告起訴主張略以：（一）原告扶養姪女李佳蓉、李佳樺、李亦婷等三人，
    係因其父母李冠模、許美珠為原告之兄嫂，學歷不高，無法獲得穩定之就業機會
    ，僅能以出賣勞力打零工方式賺取微薄薪資餬口，因近年景氣欠佳，外勞又多，
    工廠出走大陸及東南亞各國等因素，使得原本謀生不易的生活更加雪上加霜，其
    微薄收入尚無法維持生計，況論有能力撫育三名子女。依民法第一千一百十八條
    規定，有因負擔扶養義務而不能維持自己之生活者，免除其義務，由李佳蓉等三
    人之父母親八十八年度綜合所得稅單影本可證其確實無法維持生活，是訴願決定
    以「‧‧‧況論扶養系爭扶養親屬，原告欲主張申報系爭扶養親屬免稅額時，應
    先證明系爭扶養親屬者本身父母有因負扶養義務而不能維持自己生活之事實存在
    ，然本件訴願人就此事實之存在並未提出證明，‧‧‧」等語駁回原告之訴，顯
    無理由。（二）按「稱家者，謂以永久共同生活為目的而同居之親屬團體。」「
    家置家長。」「家長由親屬團體中推定之；無推定時，以家中之最尊輩者為之；
    尊輩同者，以年長者為之；最尊或最長者不能或不願管理家務時，由其指定家屬
    一人代理之。」分別為民法第一千一百二十二條至第一千一百二十四條所明定。
    原告世居屏東縣東港鎮，家中務農，家族觀念甚重，家中戶長，亦由最年長、最
    尊輩之父親李春成為之。惟家中父親今年已七十三歲，年事已高，早已無謀生能
    力，本身亦需被扶養，更遑論扶養孫輩李佳蓉等三人。按民法第一千一百十四條
    第四款規定「家長家屬相互間」互負扶養義務，家父為家長，但無力扶養孫輩親
    屬李佳蓉等三人，李佳蓉等三人又極需被扶養，即由姑姑（即原告）代為扶養，
    於情於理均無不合。被告僅因扶養人與被扶養人同戶籍，但並非是家長，即認為
    不符合扶養之規定，而認原告之扶養僅為「念同宗之誼而給予之津貼，屬慈惠行
    為」等語，並援引最高法院二十年度上字第二九九號判例為據。原告不解者既是
    二十年的判例，距今年代久遠，是否有適用之道理？姑不論此，依法論法，平常
    百姓對法令瞭解不深，而執行稅法之人員確熟稔法律，而往年申報綜合所得稅時
    皆可列報扶養，獨自八十八年即不得列報扶養，此亦為何？與原告之信賴保護有
    違背云云。並請求判決撤銷訴願決定及原處分（含復查決定）。被告則以：（一
    ）納稅義務人得於申報所得稅時按受扶養之人數減除免稅額者，依所得稅法第十
    七條第一項第一款第四目規定，須符合「納稅義務人其他親屬或家屬，合於民法
    第一千一百十四條第四款及第一千一百二十三條第三項之規定，未滿二十歲或滿
    六十歲以上無謀生能力，確係受納稅義務人扶養者」之條件，始得列報免稅額。
    又納稅義務人與受扶養人是否為家長家屬，固非必以登記同一戶籍者為限，然必
    須以永久共同生活為目的而同居一家為要件，此觀司法院釋字第四一五號解釋自
    明。（二）原告八十八年度及八十九年度皆於臺北市上班，而系爭扶養親屬皆設
    籍於屏東縣，即難謂其彼此具共同生活之客觀事實，是縱如原告所稱系爭扶養親
    屬實際上受其扶養，核與民法第一千一百十四條第四款規定之家長家屬關係亦不
    相符合。故本件原告因顧念親屬之誼而給與資助之行為，乃本於雙方之親情而生
    ，並不在得列報扶養親屬免稅額之範圍內，揆諸首揭說明，自無所得稅法第十七
    條第一項第一款第四目得享有免稅額之適用，是被告否准認列系爭免稅額，並無
    不合。（三）再者，縱如原告所稱系爭扶養親屬實際上受其扶養，惟所得稅法第
    十七條第一項第一款第四目前段之適用，應以納稅義務人依民法第一千一百十四
    條第四款之規定，對受扶養權利人有扶養義務，且無其他履行扶養義務之順序在
    先之人，或雖有其人而無扶養資力或資力不甚充分者為限。而直系尊親屬依民法
    第一千一百十五條之規定，為最優先順位之扶養義務人。準此，納稅義務人申報
    扶養家屬，並列報為親屬免稅額者，自須提出該受扶養人之直系尊親屬並無扶養
    能力之證明，始得據此而減除親屬免稅額。然查系爭扶養親屬父母李冠模及郭美
    珠有薪資及營利等所得，系爭扶養親屬之祖父李春成（與系爭扶養親屬同戶設籍
    ，且為戶長）有利息所得，亦有多筆土地及房屋一棟，應有能力扶養系爭扶養親
    屬。綜上所述，被告否准認列系爭免稅額，依法即非無據，原告所訴，洵不足採
    等語抗辯。並請求判決駁回原告之訴。
三、按「按前三條規定計得之個人綜合所得總額，減除下列免稅額及扣除額後之餘額
    ，為個人之綜合所得淨額：一、免稅額：納稅義務人按規定減除其本人、配偶及
    合於下列規定扶養親屬之免稅額；納稅義務人本人及其配偶年滿七十歲者，免稅
    額增加百分之五十。但配偶依第十五條第二項規定分開計算稅額者，納稅義務人
    不得再減除配偶之免稅額：（一）．．．（四）納稅義務人其他親屬或家屬，合
    於民法第一千一百十四條第四款及第一千一百二十三條第三項之規定，未滿二十
    歲或滿六十歲以上無謀生能力，確係受納稅義務人扶養者。但受扶養者之父或母
    如屬第四條第一款及第二款之免稅所得者，不得列報減除。」行為時所得稅法第
    十七條第一項第一款第四目定有明文。次按「左列親屬互負扶養之義務：一、直
    系血親相互間。二、夫妻之一方，與他方之父母同居者，其相互間。三、兄弟姊
    妹相互間。四、家長家屬相互間。」亦為民法第一千一百十四條所明定。又「所
    得稅法有關個人綜合所得稅『免稅額』之規定，其目的在以稅捐之優惠使納稅義
    務人對特定親屬或家屬盡其法定扶養義務。同法第十七條第一項第一款第四目規
    定，‧‧‧得於申報所得稅時按受扶養之人數減除免稅額，固須以納稅義務人與
    受扶養人同居一家為要件，惟家者，以永久共同生活之目的而同居為要件，納稅
    義務人與受扶養人是否為家長家屬，應取決於其有無共同生活之客觀事實，‧‧
    ‧」司法院釋字第四一五號解釋在案，而此解釋之解釋理由書更揭示：「‧‧‧
    所得稅法第十七條第一項第一款第四目規定：『納稅義務人其他親屬或家屬，合
    於民法第一千一百十四條第四款及第一千一百二十三條第三項之規定，未滿二十
    歲或滿六十歲以上無謀生能力，確係受納稅義務人扶養者』，得於申報所得稅時
    按受扶養之人數減除免稅額，明示此項免稅額之享有，無論受扶養者為其他親屬
    或家屬，除確係受納稅義務人扶養外，尚須符合民法第一千一百十四條第四款及
    第一千一百二十三條第三項之規定，即以具備家長家屬關係為要件。所謂家，民
    法上係採實質要件主義，以永久共同生活為目的而同居一家為其認定標準，‧‧
    ‧。」等語，可資參照。
四、本件原告八十八年度綜合所得稅結算申報，原列報原告本人及受扶養親屬李佳蓉
    、李佳樺、李亦婷等四人之免稅額共計二八八、０００元，。被告初查以原告列
    報受扶養親屬即其姪女李佳蓉、李佳樺、李亦婷三人與原告間，不符民法第一千
    一百十四條第四款及一千一百二十三條第三項規定，與所得稅法第十七條第一項
    第一款第四目規定不合，乃否准認列免稅額共二一六、０００元之事實，有原告
    八十八年度綜合所得稅結算申報書、被告之核定書、戶口名簿影本等附於原處分
    卷可稽，並為兩造所不爭執，堪信為真實。
五、經查，依所得稅法第十七條第一項第一款第四目規定，得列報為扶養親屬免稅額
    者，除該親屬確係受納稅義務人扶養外，尚須符合民法第一千一百十四條第四款
    及第一千一百二十三條第三項之規定，即以具備家長家屬關係為要件，始得列報
    。而系爭受扶養親屬李佳蓉等三人於八十八年度間雖與原告設於同一戶籍，惟其
    戶長為原告之父李春成而非原告，此有戶口名簿影本可稽，因此原告與系爭受扶
    養親屬彼此間同屬於家屬關係，而非民法所稱之家長家屬，並不負扶養義務，故
    縱原告有以金錢資助李佳蓉、李佳樺、李亦婷等三人，亦不得因此主張符合所得
    稅法第十七條第一項第一款第四目所規定免稅額列報之要件，原告此部分之主張
    並不可採。次查，依所得稅法第十七條第一項第一款第四目規定，得列報為扶養
    親屬免稅額者，除該親屬確係受納稅義務人扶養外，尚須符合民法第一千一百十
    四條第四款及第一千一百二十三條第三項之規定，即以具備家長家屬關係為要件
    ，已如前述。而所謂「家」，民法上係採實質要件主義，以永久共同生活為目的
    而同居一家為其認定標準。原告雖主張其與系爭扶養親屬居住在一起，並提出戶
    口名簿為證，惟戶口名簿僅係舉證同一戶籍之方法，有無同居、有無扶養之事實
    ，仍屬被告調查審核權責範圍。原告與所列報系爭親屬雖同設址於屏東縣東港鎮
    ○○里○○路三十號，惟原告八十八年間係服務於「紳士領帶有限公司」，而該
    公司設於台北市○○區○○里○○○路○段三七六號九樓，有被告核定書及綜合
    所得稅各類所得資料清單在卷可憑。準此，原告工作地點係位於台北市而非屏東
    縣，顯不可能與系爭扶養親屬有永久共同生活為目的而同居一家之事實，是無法
    僅以其與扶養親屬等四人同址，即認定其有以永久共同生活為目的而同居一家，
    據此主張列報扶養親屬免稅額。縱原告對系爭扶養親屬有所資助，其資助行為，
    乃念同宗之誼而給予津貼，此種慈惠施予行為，乃本於雙方感情而生，依法不能
    援為列報扶養親屬之根據（最高法院二十年度上字第二九九號判例參照），故被
    告否准認列，即無不合。又民法第一千一百十八條固規定「因負擔扶養義務而不
    能維持自己生活者，免除其義務。但受扶養權利者為直系血親尊親屬或配偶時，
    減輕其義務。」惟依民法第一千一百十五條規定「負扶養義務者有數人時，應依
    左列順序定其履行義務之人：一、直系血親卑親屬。二、直系血親尊親屬。三、
    家長。四、兄弟姊妹。五、家屬。六、子婦、女婿。七、夫妻之父母。同係直系
    尊親屬或直系卑親屬者，以親等近者為先。」是本件原告所列報扶養親屬李佳蓉
    等三人之扶養義務人，依序為其父母、祖父，然查原告列報扶養親屬李佳蓉之父
    母李冠模及郭美珠八十八年分別有薪資及營利七０、一０四元及一三四、六一三
    元，其祖父李春成（與系爭扶養親屬同戶設籍，且為戶長）有利息所得六一、九
    七三元及有多筆土地、房屋一棟，有八十八年度綜合所得稅各類所得資料清單附
    於原處分卷可佐，足見受扶養人之直系尊親屬有扶養能力，自無由原告負扶養義
    務，是被告否准原告列報扶養親屬免稅額，並無不合。原告此之主張，為不可採
    。
六、綜上所述，原告與所列報之扶養親屬李佳蓉、李佳樺、李亦婷等三人，未與原告
    同居一家，而原告列報其等之扶養親屬免稅額，核與所得稅法第十七條第一項第
    一款第四目規定不合；是被告對於原告八十八年度綜合所得稅結算申報，否准原
    告所列報李佳蓉、李佳樺及李亦婷等三人之扶養親屬免稅額二一六、０００元，
    並無不合；復查決定及訴願決定均予維持，亦無違誤。原告起訴意旨求為撤銷訴
    願決定及原處分（含復查決定），為無理由，應予駁回，爰不經言詞辯論為之。
據上論結，本件原告之訴為無理由，爰依行政訴訟法第二百三十三條第一項、第二百
三十六條、第一百九十五條第一項後段、第九十八條第三項前段，判決如主文。
中　　　華　　　民　　　國    九十一　　年　  　十　　　月　　三十一　　日
                              高雄高等行政法院第三庭
     　   　　　　　　　　　　　          法      官   戴見草
右為正本係照原本作成。
如不服本判決，應於送達後二十日內，向本院提出上訴狀並表明上訴理由，如於本判
決宣示後送達前提起上訴者，應於判決送達後二十日內補提上訴理由書（須按他造當
事人人數附繕本）。
提起上訴應預繳送達用雙掛號郵票七份（每份三十四元）。
中　　　華　　　民　　　國    九十一　　年　  　十　　　月　　三十一　　日
                                          法院書記官   嚴寶明
附註：
行政訴訟法第二百三十五條（第一項、第二項）：
對於適用簡易程序之裁判提起上訴或抗告，須經最高行政法院之許可。
前項許可，以訴訟事件所涉及之法律見解具有原則性者為限。
